【裁判字號】    89,台上,945
【裁判日期】    890427
【裁判案由】    請求回復原狀等
【裁判全文】
最高法院民事判決                                八十九年度台上字第九四五號
    上  訴  人  辛○○○
    訴訟代理人  蘇 榮 達律師
                蘇 俊 誠律師
    上  訴  人  庚○○○
                壬 ○ ○
                癸○○○
                己○○○
                子○○○
                甲 ○ ○
                丁 ○ ○
                乙 ○ ○
                丙 ○ ○
    被 上訴 人  戊○○○
    訴訟代理人  高 慶 福律師
右當事人間請求回復原狀等事件，上訴人對於中華民國八十七年十一月二日台灣高等
法院高雄分院第二審更審判決（八十七年度上更(一)字第四九號），提起上訴，本院判
決如左：
    主  文
原判決廢棄，發回台灣高等法院高雄分院。
    理  由
本件被上訴人起訴主張：坐落高雄縣大寮鄉○○段七六一之四地號面積○‧○四七六
公頃土地，為伊與訴外人張簡棋清、張簡麗花及上訴人辛○○○所共有，如第一審判
決附圖所示Ａ、Ｂ、Ｃ、Ｄ、Ｅ部分建物為辛○○○所有，占用系爭土地並無正當權
源等情。依民法第七百六十七條、第八百二十一條規定，求為命辛○○○將系爭建物
拆除，並返還土地予伊及其他共有人全體之判決；嗣於原審前審復主張：系爭建物係
由辛○○○之父張簡水典於民國六十六年間建造，張簡水典業於七十七年十月十九日
死亡，系爭建物應由辛○○○與上訴人庚○○○、癸○○○、己○○○、子○○○、
壬○○（下稱庚○○○等五人）及訴外人張簡汝共同繼承，張簡汝於八十年間死亡，
應由上訴人甲○○、丁○○、乙○○、丙○○（下稱甲○○等四人）繼承等情，爰追
加庚○○○等五人及甲○○等四人為被告，求為命渠等與辛○○○將系爭建物拆除，
並返還土地予伊及其他共有人全體之判決。
上訴人則以：張簡水典建造系爭建物已得系爭土地全體共有人同意，有權使用系爭土
地，被上訴人另案訴請辛○○○拆屋還地，已受敗訴判決確定，不得更行起訴，法院
亦不得為相反之認定。且被上訴人於第一審撤回對庚○○○等五人之起訴，其撤回之
效力及於共同被告全體，訴訟繫屬因而消滅，法院不得更為裁判等語，資為抗辯。
原審以：被上訴人於第一審原僅訴請辛○○○拆屋還地，嗣追加庚○○○等五人為被
告，惟因辛○○○始終辯稱系爭建物係由其單獨繼承，庚○○○等五人及甲○○亦稱
：系爭建物於張簡水典死亡後全歸辛○○○一人所有等語，被上訴人乃撤回對於庚○
○○等五人之起訴，依當時雙方當事人及法院之認知，均認系爭建物為辛○○○單獨
所有，其訴訟標的對於庚○○○等五人及辛○○○，自非屬必須合一確定，難認被上
訴人於第一審撤回起訴之效力及於辛○○○。次查系爭建物係由張簡水典於六十六年
間建造，未辦保存登記，張簡水典已於七十七年十月十九日死亡，辛○○○及庚○○
○等五人、張簡汝為其繼承人，張簡汝於八十年間死亡，甲○○等四人為其繼承人，
各繼承人均未拋棄繼承，為兩造所不爭，則系爭建物自應由上訴人繼承而為其公同共
有，被上訴人請求拆屋還地，其訴訟標的對於上訴人必須合一確定，被上訴人於原審
前審追加庚○○○等五人及甲○○等四人為被告，依民事訴訟法第四百四十六條第一
項但書、第二百五十六條第四款之規定，無須經上訴人同意。系爭建物於六十六年間
建造時，系爭土地之共有人為被上訴人之父張簡才量、訴外人張簡麗花之父張簡美為
、訴外人張簡棋清及張簡水典四人，有土地登記簿謄本可稽。證人張簡棋清證稱：伊
僅同意張簡水典蓋一間；張簡麗花證稱：伊父未同意張簡水典建屋各等語，張簡水典
與其他共有人共有系爭土地及同段七六一、七六一之三地號土地，依其分割使用情形
，不足以證明張簡水典使用系爭土地已經其他共有人同意，自屬無權占有。被上訴人
及張簡棋清、張簡麗花於八十二年九月九日以辛○○○無權占有系爭土地為由，訴請
其拆屋還地。台灣高雄地方法院八十二年度訴字第一二六五號判決以系爭建物非屬辛
○○○單獨所有，其當事人適格有欠缺，駁回原告之訴，該確定判決之當事人及應受
判決事項之聲明與本件不同，且未就為訴訟標的之法律關係加以裁判，自無既判力，
被上訴人更行起訴，於法並無不合。至上開另案判決雖認：系爭建物於六十九年四月
十九日原告與張簡水典成立和解之前已存在，足證該建物興建時應得原告明示或默示
同意使用系爭土地，依民法第八百十八條規定，共有人對共有土地全部有使用之權，
系爭建物占有土地之面積縱有超過張簡水典之應有部分面積，其何處應拆除亦無從確
定，原告之請求尤難准許，原告之訴顯無理由云云。惟其顯係誤解民法第八百十八條
之規定，復認原告之訴顯無理由，逕予駁回，亦屬未就為訴訟標的之法律關係加以終
局實體判斷，並無既判力，本件自不受其拘束。從而，被上訴人請求上訴人拆除系爭
建物，並交還土地予伊及其他共有人全體，洵屬正當，應予准許。爰維持第一審所為
辛○○○敗訴之判決，駁回其上訴，及就被上訴人追加之訴部分，為其勝訴之判決。
按訴訟標的對於共同被告之各人必須合一確定者，原告對於部分被告撤回起訴，依民
事訴訟法第五十六條第一項第二款規定，其效力及於全體，如已得被告全體同意，原
告之訴即因撤回而終結，法院不得更為裁判，此為法院應依職權調查之事項，不因原
告誤認其訴訟標的並非必須合一確定，而影響其撤回起訴之效果。原審認定系爭建物
為上訴人所公同共有，果爾，被上訴人於第一審列上訴人辛○○○及庚○○○等五人
為共同被告，請求渠等拆除系爭建物交還土地，其訴訟標的對於渠等自屬必須合一確
定。被上訴人嗣後撤回對於庚○○○等五人之起訴，如已得庚○○○等五人及辛○○
○同意，依上說明，被上訴人之訴即因撤回而終結，法院不得更為裁判。原審徒以依
第一審法院及雙方當事人之認知，系爭建物係屬辛○○○單獨所有，即認訴訟標的對
於庚○○○等五人及辛○○○並非必須合一確定，進而謂被上訴人撤回對於庚○○○
等五人之起訴，其效力不及於辛○○○，自有未合。次按未辦理所有權登記之建物，
雖因不能為移轉登記而不能為不動產所有權之讓與，但受讓人與讓與人間如無相反之
約定，應認為讓與人已將該建物之事實上處分權讓與受讓人，受讓人自非無權予以拆
除，土地所有人訴請拆除該建物，即非不得以受讓人為被告。查辛○○○陳稱：「他
們（指張簡水典之其他繼承人）同意包括土地及房子全部由我繼承」、「房子我繼承
就是要給我」（見原審上字卷九七頁背面、第一審卷九五頁）；庚○○○、己○○○
、癸○○○、壬○○、甲○○亦稱：房子、土地所有權全部給辛○○○等語（見第一
審卷一一五頁背面）。果爾，辛○○○似已取得系爭建物之事實上處分權。原審就此
未予調查審認，並有疏略。上訴論旨，指摘原判決不當，求予廢棄，非無理由。
據上論結，本件上訴為有理由。依民事訴訟法第四百七十七條第一項、第四百七十八
條第一項，判決如主文。
中      華      民      國    八十九    年      四      月    二十七    日
                              最高法院民事第四庭
                                  審判長法官  林  奇  福
                                        法官  陳  國  禎
                                        法官  李  彥  文
                                        法官  陳  重  瑜
                                        法官  劉  福  聲
      右正本證明與原本無異
                                              書  記  官
中      華      民      國    八十九    年      五      月      十      日
                                                                       Ｋ


司法院資訊處製作；財團法人民間司法改革基金會備份。
